【裁判字號】    97,簡上,1414
【裁判日期】    980213
【裁判案由】    詐欺
【裁判全文】
臺灣板橋地方法院刑事判決            97年度簡上字第1414號
上  訴  人  丁○○
上列上訴人因被告涉犯詐欺案件，不服本院97年度簡字第2659號
中華民國97年10月29日所為第一審簡易判決（聲請簡易判決處刑
案號：97年度偵字第6051號、第7768號、第7829號，移送併案案
號：97年度偵字第12633 號、第13516 號），提起上訴，本院管
轄之第二審合議庭判決如下：
    主  文
上訴駁回。
    事  實
一、丁○○已預見將自己之金融機構帳戶存摺、提款卡及密碼提
    供給不相識之人使用，足以幫助他人提領詐欺之犯罪所得，
    竟仍不違背其本意，基於幫助詐欺之不確定故意，於民國96
    年11月2 日前某日，在不詳地點，將其向附表一所示3 家金
    融機構申請之帳戶存摺、提款卡及密碼，交付予真實姓名年
    籍不詳之成年人。嗣該不詳人士所屬之詐欺集團成員即意圖
    為自己不法之所有，自96年11月2 日晚間9 時30分許起，至
    同年月6 日晚間10時30分許止，撥打電話向附表二所示之丙○○等7 人，佯稱其等先前之網路或電視購物交易有誤，應
    以自動櫃員機操作修正云云，致丙○○等7 人均陷於錯誤，
    於附表二所示之時間、地點，分別轉帳至丁○○之前述各帳
    戶內，旋由該詐欺集團成員將金錢提領一空，丁○○即以此
    方式幫助該詐欺集團遂行詐欺取財犯行。嗣因丙○○等人發
    覺受騙，經報警處理，始循線查悉上情。
二、案經臺北縣政府警察局板橋分局、土城分局及新莊分局移送
    臺灣板橋地方法院檢察署檢察官聲請簡易判決處刑及移送併
    案。
    理  由
一、被告丁○○經合法傳喚，無正當理由未於審判期日到庭，爰
    依刑事訴訟法第371 條規定，不待其陳述，由檢察官一造辯
    論而逕行判決，合先敘明。
二、按被告以外之人於審判外之言詞或書面陳述，除法律有規定
    者外，不得作為證據；次按被告以外之人於審判外之陳述，
    雖不符前4 條之規定，而經當事人於審判程序同意作為證據
    ，法院審酌該言詞陳述或書面陳述作成時之情況，認為適當
    者，亦得為證據；當事人、代理人或辯護人於法院調查證據
    時，知有第159條第1項不得為證據之情形，而未於言詞辯論
    終結前聲明異議者，視為有前項之同意，刑事訴訟法第 159
    條第1 項、第159 條之5 第1 項、第2 項分別定有明文。查
    證人林見丙○○、甲○○、己○○、庚○○、戊○○、辛○○、乙○○於警詢中之證述，核其性質雖屬被告以外之人於
    審判外之言詞陳述，原則均不得為證據，惟被告丁○○對上
    開證據未於言詞辯論終結前聲明異議，且經本院審酌該言詞
    作成時並無不當取供或其他非法之情況，亦無不適當之情形
    ，揆諸前揭說明，上開證據應具證據能力，合先敘明。
三、訊據被告丁○○矢口否認有何幫助詐欺取財犯行，辯稱：伊
    帶著附表一所示帳戶及伊所有之臺灣銀行帳戶之存摺、提款
    卡去辦理金融IC晶片卡換卡，後來卻發現上開帳戶存摺、提
    款卡等物都遺失了，但是伊發現遺失後，有到警局報案，伊
    沒有主動提供附表一之帳戶給詐欺集團使用云云。經查：
（一）附表二所示之被害人丙○○等7 人因誤信詐騙集團佯稱需
      依指示操作自動櫃員機以修正購物交易設定，而分別於附
      表二所示之時間、地點，分別將款項匯入被告如附表一所
      示之銀行帳戶內，且於匯入後，旋即遭人提領一空等情，
      分據被害人丙○○、己○○、庚○○、戊○○、辛○○、
      甲○○及乙○○等人於警詢中指述明確（97年度偵字第60
      51號卷第4-5 頁、97年度偵字第7768號卷第7-8 頁、97年
      度偵字第7829號卷第29-30 頁、第38-39 頁、第43-44 頁
      、48-49 頁），並有自動櫃員機交易明細表8 紙（97年偵
      字第6051號偵查卷第15頁、97年度偵字第7768號卷第12頁
      、97年偵字第7829號偵查卷第36、42、47、52頁、臺南市
      警察局第五分局刑案偵查卷第15頁）、中華商銀土城分行
      97年3 月6 日（97）中銀城字第970016號函、國泰世華銀
      行板橋分行96年11月21日（96）國世板橋字第00404 號函
      、合作金庫銀行西門分行97年2 月26日合金西存字第0970
      000593號函、同分行97年3 月19日合金西存字第09700010
      61號函及各函所檢附之開戶基本資料暨交易往來明細各乙
      份在卷可憑（97年度偵字第7829號第21-23 頁、臺灣臺南
      地方法院檢察署97年度核交字第436 號卷第7-9 頁、臺灣
      臺北地方法院檢察署97年度偵字第1919號偵查卷第53-5 7
      頁、第104 頁至第110 頁），堪信為真實。
（二）被告雖辯稱附表二所示銀行帳戶之存摺、提款卡已遺失云
      云，然被告初於警詢中供稱：伊在96年11月12日上午9 時
      30分發現存摺及提款卡遺失，於同日10時許以電話掛失，
      沒有報案云云（97年度偵字第7768號偵查卷第6 頁），復
      於偵查中供稱：伊於去年（96年）11月中旬，在泰山鄉○○路○段住家附近遺失帳戶，伊是放在機車裡…裡面放的
      四個帳戶：國泰世華、合作金庫、臺灣銀行和中華商業銀
      行帳戶的存摺、印章、提款卡被人拿走，伊發現不見的當
      天就去泰山分駐所報案云云（臺灣臺南地方法院檢察署97
      年度核交字第436 號偵查卷第3 頁），又陳稱：96年9 月
      中伊在泰山鄉○○路遺失存摺、印章、提款卡，當時伊放
      在機車置物箱內，伊有向泰山分駐所報案云云（97年度偵
      字第7829號偵查卷第66頁），被告就上開帳戶存摺等物之
      遺失時間、有無報警等情，前後供述不一，況被告於96年
      間，並未曾向臺北縣政府警察局新莊分局泰山分駐所報案
      失竊乙節，亦有新莊分局97年3 月6 日北縣警新偵字第09
      70008122號函文乙紙在卷可憑（臺灣臺南地方法院檢察署
      97年度核交字第436 號偵查卷第14頁），被告上開辯詞，
      已難遽信。又查，被告辦理上開帳戶金融IC晶片卡換卡之
      目的，係為便於存提款一情，已據被告於偵查供述明確（
      臺灣台南地方法院檢察署97年度核交字第436 號卷第4 頁
      ），然衡情，一般人只需使用一個經常使用之金融機構帳
      戶，即可達到存提款目的，惟被告所有如附表一所示之帳
      戶，其中編號2 所示之帳戶，於94年5 月13日存款餘額為
      18 元 ，編號3 所示之帳戶，於92年6 月9 日存款餘額為
      221 元，另被告所辯與附表一所示帳戶同時辦理金融IC晶
      片卡換卡之臺灣銀行帳戶，於94年4 月12日存款餘額為47
      元，其後，迄至96年11月2 日遭詐欺集團利用止，除偶有
      存款利息入帳外，均無其他存提款記錄等情，有國泰世華
      銀行板橋分行97年3 月12日（97）國世板橋字第00088 號
      函暨所附之交易明細資料、合作金庫商業銀行西門分行97
      年2 月26日合金西存第0970000593號函暨所附之分戶交易
      明細、臺灣銀行華江分行97年3 月11日華江營密字第0970
      0007061 號函暨所附之歷史明細查詢系統各1 份在卷可參
      （臺灣臺北地方法院檢察署97年度偵字第1919號卷第62-6
      7 頁、第72-82 頁、臺灣臺南地方法院檢察署97年度核交
      字第436 號卷第8 、9 頁），顯見被告閒置上開帳戶未使
      用甚久，則被告於數年後，辦理上開數份久未使用之帳戶
      金融IC晶片卡換卡，僅為達其存提款之目的，實悖於常情
      ，故被告上開所辯因辦理附表一所示帳戶金融IC晶片卡換
      卡，而同時遺失附表一所示帳戶之存摺、提款卡云云，實
      難採信。
（三）再者，使用提款卡領取帳戶內之款項，須操作自動櫃員機
      輸入正確之密碼，始能順利提領；持有提款卡之人若非得
      帳戶所有人之同意或授權而知悉提款卡之密碼，其欲以隨
      機輸入數字號碼之方式命中正確之密碼而領取款項，以現
      今提款卡密碼設計之精密程度而言，其機率實屬微乎其微
      ；又依常情而論，稍有社會歷練、經驗之人，均知悉提款
      卡應與其帳戶存摺、密碼等分別收存，並妥善保管，亦不
      得直接在提款卡或存摺上記載密碼，以防免不法取得該提
      款卡之人得以輕易知悉密碼而提領帳戶內之款項。本件被
      告係智識成熟之成年人，對於上開社會經驗及常情，自屬
      知之甚稔，然被告所有如附表一所示之帳戶密碼均為其生
      日日期「052000」，而被告將該密碼記載於附表一所示帳
      戶存摺上一情，此據被告於偵查中供述明確（97年度偵字
      第7829號卷第66頁、臺灣台南地方法院檢察署97年度核交
      字第436 號卷第4 頁），則被告特將上開並無因時間經過
      而遺忘之虞之密碼，記載於存摺上，而致取得上開帳戶存
      摺、提款卡之人均能知悉密碼，而任意利用上開帳戶，此
      亦與常情不符。
（四）另就取得被告上開帳戶之詐欺集團而言，其既係利用被告
      帳戶作為收取騙得款項之工具，且確有被害人因受騙而匯
      款至上開帳戶內，衡情該詐欺集團當無可能選擇一隨時可
      能遭帳戶所有人掛失而無法使用之帳戶，作為收取款項之
      用，否則，倘該詐欺集團尚未及實施詐欺犯行，甚者已實
      施詐欺犯行而未及提領詐得款項前，該帳戶所有人已先行
      將帳戶掛失甚至將帳戶內詐得之匯款提領一空，則該詐欺
      集團豈非徒勞無功、一無所獲？故被告辯稱上開帳戶係遺
      失等情，顯不合常理。
（五）綜上，被告所有如附表一所示帳戶之存摺與金融卡等物，
      應可認定係由被告交付予他人使用，隨後被告再以遺失為
      由以求脫免犯罪責。又於金融機構申請開立存款帳戶亦無
      任何特殊之資格限制，一般民眾皆可以存入最低開戶金額
      之方式，任意於金融機構申請開立存款帳戶，且一人並可
      於不同之金融機構申設多數之存款帳戶使用，此屬眾所周
      知之事實；而利用他人帳戶從事詐欺取財之方式，亦為傳
      播媒體廣為報導，依一般人之社會生活經驗，若見他人不
      以自己名義申請帳戶，反而向人收集存款帳戶供己使用，
      衡情對於該帳戶是否供不法之使用，當有合理之懷疑，故
      被告應可預見提供帳戶存摺、提款卡及密碼等物供他人使
      用，有幫助該他人從事詐欺取財犯行之可能；惟被告竟仍
      將附表一所示帳戶之存摺、提款卡等物，均交予他人使用
      ，足見被告於主觀上對於其提供帳戶之行為，縱令因而幫
      助他人為詐欺取財之行為，亦不違反其本意，其有幫助詐
      欺取財之不確定故意，至屬灼然。
四、按刑法上之幫助犯，係對於犯罪與正犯有共同之認識，而以
    幫助之意思，對於正犯資以助力，而未參與實施犯罪之行為
    者而言，最高法院88年度臺上字第1270號判決可資參照；故
    如未參與實施犯罪構成要件之行為，且係出於幫助之意思提
    供助力，即屬幫助犯。查被告丁○○提供附表一所示帳戶之
    存摺、提款卡予他人使用，使詐欺集團向被害人丙○○等7
    人詐騙財物後，得以使用被告上開帳戶為匯款工具，致被害
    人等匯款至被告帳戶內，而遂行詐欺取財之犯行，顯係參與
    詐欺取財構成要件以外之行為，而對該詐騙集團遂行詐欺取
    財犯行資以助力。故核被告所為，係犯刑法第339 條第1 項
    、第30條第1 項之幫助詐欺取財罪。被告幫助他人遂行詐欺
    取財之犯行，為從犯，爰依刑法第30條第2 項規定，按正犯
    之刑減輕其刑。被告以一個提供數份金融機構存摺、提款卡
    之行為，幫助詐欺集團分別詐騙如附表二所示之被害人丙○○等7 人，為想像競合，依刑法第55條規定論以一幫助詐欺
    取財罪。臺灣板橋地方法院檢察署97年度偵字第12633 號移
    送併辦意旨所指之犯罪事實，與聲請簡易判決處刑書附表編
    號2 所載之犯行相同，另臺灣板橋地方法院檢察署97年度偵
    字第13516 號移送併辦部分，則與聲請簡易判決處刑書所載
    之犯罪事實有想像競合犯之裁判上一罪關係，為聲請簡易判
    決處刑效力所及，本院自均得併予審究。原審引用刑法第30
    條、第339 條第1 項、第55條、第41條第1 項前段，刑法施
    行法第1 條之1 規定，並審酌被告犯行危及社會金融交易安
    全，又虛詞掩飾犯行，暨其素行、犯罪之動機、目的、手段
    等一切情狀，量處有期徒刑5 月，如易科罰金以新臺幣1 千
    元折算1 日，其認事用法均無違誤，量刑亦屬適當，應予維
    持。被告上訴意旨指摘原判決違誤，求予撤銷改判，為無理
    由，應予駁回。
據上論斷，依刑事訴訟法第455 條之1 第1 項、第3 項、第371
條、第368 條，判決如主文。
本案經檢察官陳彥章到庭執行職務。
中    華    民    國    98    年    2     月    13    日
                  刑事第八庭    審判長法  官  崔玲琦
                                      法  官  許映鈞
                                      法  官  俞秀美
以上正本證明與原本無異。
不得上訴。
                                      書記官  謝怡貞
中    華    民    國    98    年    2     月    13    日
附表一
┌──┬────────┬───────┬──────┐
│編號│金融行庫名稱    │帳號          │開戶日期    │
├──┼────────┼───────┼──────┤
│一  │中華商業銀行（簡│00000000000000│94年11月8日 │
│    │稱中華商銀）土城│              │            │
│    │分行            │              │            │
├──┼────────┼───────┼──────┤
│二  │國泰世華商業銀行│000000000000  │89年4月26日 │
│    │（簡稱國泰世華銀│              │            │
│    │行）板橋分行    │              │            │
├──┼────────┼───────┼──────┤
│三  │合作金庫銀行（簡│0000000000000 │91年12月17日│
│    │稱合作金庫）西門│              │            │
│    │分行            │              │            │
└──┴────────┴───────┴──────┘
附表二
┌──┬────┬──────┬────┬─────┬────────────────┐
│編號│被害人  │匯款時間、  │匯款金額│匯入丁○○│詐騙時間、內容                  │
│    │        │地點        │(新臺幣)│之銀行帳戶│                                │
├──┼────┼──────┼────┼─────┼────────────────┤
│一  │丙○○  │96年11月2 日│29,999元│中華商銀土│96年11月2 日晚間9 時30分許，接獲│
│    │        │晚間11時15分│        │城分行    │詐欺集團成員電話，佯稱其網路購物│
│    │        │、嘉義市某處│        │          │設定錯誤，應以提款機更正設定云云│
│    │        │            │        │          │，致丙○○陷於錯誤而匯款。      │
├──┼────┼──────┼────┼─────┼────────────────┤
│二  │甲○○  │96年11月6 日│23,456元│合作金庫西│96年11月6 日某時許，接獲詐欺集團│
│    │        │晚間7 時44分│        │門分行    │成員電話，佯稱其電視購物交易設定│
│    │        │、臺北縣泰山│        │          │錯誤，應以提款機更正設定云云，致│
│    │        │鄉○○路10號│        │          │甲○○陷於錯誤而匯款。          │
│    │        │            │        │          │                                │
├──┼────┼──────┼────┼─────┼────────────────┤
│三  │己○○  │96年11月6 日│20,123元│國泰世華商│96年11月6 日晚間6 時某時許，接獲│
│    │        │晚間7 時45分│        │銀板橋分行│詐欺集團成員電話，詐騙內容同上，│
│    │        │、臺北縣新店│        │          │致己○○陷於錯誤而匯款。        │
│    │        │市某超商內  │        │          │                                │
├──┼────┼──────┼────┼─────┼────────────────┤
│四  │庚○○  │96年11月6 日│ 4,422元│同上      │96年11月6 日晚間9 時30分某時許，│
│    │        │晚間10時25分│        │          │接獲詐欺集團成員電話，詐騙內容同│
│    │        │、臺北縣樹林│        │          │上，致庚○○陷於錯誤而匯款。    │
│    │        │市潭底郵局內│        │          │                                │
├──┼────┼──────┼────┼─────┼────────────────┤
│五  │戊○○  │96年11月6 日│4,123元 │同上      │96年11月6 日某時許，接獲詐欺集團│
│    │        │晚間10時24分│        │          │成員電話，詐騙內容同上，至戊○○│
│    │        │、彰化縣芬園│        │          │陷於錯誤而匯款。                │
│    │        │鄉芬園郵局內│        │          │                                │
├──┼────┼──────┼────┼─────┼────────────────┤
│六  │辛○○  │96年11月6 日│5,123 元│同上      │96年11月6 日晚間10時30分許，接獲│
│    │        │晚間10時58分│29,987元│          │詐欺集團成員電話，佯稱其網路購物│
│    │        │、同日晚間11│        │          │設定錯誤，應以提款機更正設定云云│
│    │        │時11分、臺南│        │          │，致辛○○陷於錯誤而匯款。      │
│    │        │市○區○○路│        │          │                                │
│    │        │五段        │        │          │                                │
├──┼────┼──────┼────┼─────┼────────────────┤
│七  │乙○○  │96年11月6 日│1,2345元│合作金庫西│96年11月6 日下午5 時50分許，接獲│
│    │        │晚間6 時39分│        │門分行    │詐騙集團成員電話，佯稱其電視購物│
│    │        │、鳳山市鳳松│        │          │交易設定錯誤，應以提款機更正設定│
│    │        │郵局        │        │          │云云，致乙○○陷於錯誤而匯款。  │
└───────────────────┴─────┴────────────────┘
附錄本案論罪科刑法條全文：
刑法第339條：
意圖為自己或第三人不法之所有，以詐術使人將本人或第三人之
物交付者，處5 年以下有期徒刑、拘役或科或併科1 千元以下罰
金。
以前項方法得財產上不法之利益或使第三人得之者，亦同。
前二項之未遂犯罰之。


司法院資訊處製作；財團法人民間司法改革基金會備份。
